臺灣臺北地方法院民事判決　　　　　　　　　　　　九十三年度簡上字第三四九號
　　上　訴　人　丙○○
　　被上訴人　　萬泰商業銀行股份有限公司
　　法定代理人　甲○○
　　訴訟代理人　丁○○
　　　　　　　　戊○○
　　　　　　　　乙○○
當事人間請求清償借款事件，上訴人對於中華民國九十三年四月十三日臺灣臺北地方
法院臺北簡易庭九十三年度北簡字第三一九八號第一審判決提起上訴，本院於九十三
年八月三十一日言詞辯論終結，判決如下：
    主  文
上訴駁回。
第二審訴訟費用由上訴人負擔。
    事實及理由
一、被上訴人主張：
（一）緣上訴人起訴主張，二造於民國（下同）九十二年一月十七日訂立小額循環信
      用貸款契約（下稱系爭契約），以GEORE&MERRY現金卡（下稱G&M現金卡）為工
      具循環使用，詎上訴人使用G&M現金卡借款後未依約清償，共積欠被上訴人本
      息新台幣（下同）十一萬一千九百零六元。上訴人雖辯稱因相信被上
 　　 訴人所刊載之廣告內容（於一定時間內使用G&M 現金卡即有機會抽中汽車乙部
　　　），致受詐騙集團詐欺並以G&M 現金卡匯款六萬四千九百五十一元於他人帳戶
      ，此可歸責於被上訴人故主張應與G&M 現金卡之債務相互抵銷云云。惟上訴人
      於收到詐騙集團詐騙之簡訊後，並未與被上訴人銀行確認該簡訊之真實性，直
      至匯款轉帳畢後才與被上訴人銀行確認，而上訴人持有系爭G&M 現金卡應負善
      良管理人注意之責，對受騙匯款應自負過失之責。況被上訴人對於所刊登之廣
      告內容，亦已在廣告DM上表明申獎名單會以電話通知本人並公佈於被上訴人網
      站，若有任何疑問可上網或電洽被上訴人銀行，故被上訴人亦已盡注意義務並
      無任何過失可言，上訴人主張受詐騙金額應與被上訴人之過失相抵亦無理由。
（二）上訴人明知信用卡額度業已提高: 依上訴人與被上訴人所簽訂之小額循環貸款
      契約第一條約定，最高授信額度為六十萬元，於此額度內被上訴人得依上訴人
      使用與還款之狀況調高或降低上訴人之動用額度。本件因上訴人使用狀況良好
      ，被上訴人於九十二年六月六日調高上訴人之動用額度至十二萬元整，上訴人
      在轉帳時縱自動櫃員機內即可查得其可用餘額，同時上訴人被詐欺之金額並未
      超過契約約定之最高授信額度，上訴人稱其不知信用額度已調高乙事，應無可
      能。爰依消費借貸法律關係，請求上人如數返還及加付遲延利息。原審為被上
      訴人勝訴判決，並依職權宣告假執行。上訴人訴主張借款部分五萬五千零四十
      元部分始應負責，餘六萬四千九百五十一元部分遭詐騙金額為被上訴人應負貴
      部分云云，顯無理由等語，而為駁回上訴之聲明。
二、上訴人則以：
（一）緣上訴人於九十二年一月十七日至被上訴人銀行中和分行訂立小額信用貸款並
  　　申請G&M 現金卡，於九十二年六月十六日下午二時左右上訴人接到一則被上訴
      人銀行簡訊，通知上訴人抽中汽車一部，但須先繳稅金百分之十五，上訴人相
      信被上訴人G&M 現金卡之廣告中所稱「發卡百萬大回饋，特獎現金一百萬每月
      三名，頭獎生活轎車一部每月六名」，乃以G&M 現金卡遵照手機指示操作辦理
      轉帳，嗣上訴人為求慎重至被上訴人銀行申和分行確認，始知遭他人詐騙轉走
      六萬四干九百五十一元。被上訴人因其電腦設計之疏失及自行調高授信額度之
      行為，致擴大上訴人之損失，應負與有過失之責。故聲明請求廢棄原判決超過
      四萬六十九百五十五元及其利息請求與假執行聲請部分，並駁回被上訴人第一
      審此部分訴訟。
（二）被上訴人自行調高授信金額部分未經二造合意，應不生效力：按上訴人與被上
      訴人所簽訂之小額循環貸款契約，原約定最高授信額度為七萬元，後因上訴人
      使用狀況良好，被上訴人乃於九十二年六月六日主動將額度調高至十二萬元，
      前於同年六月七日發送簡訊通知調高額度消息，但至同年七月一日才將簡訊成
      功發送至上訴人手機；是於上訴人收到他人詐騙之簡訊時，根本不知G&M現金
      卡額度已調高至十二萬元，是二造間調高授信金額部分未經合意。次查被上訴
      人銀行僅以手機簡訊通知上訴人信用額度提高，過於草率，從社會通念，被上
      訴人銀行至少應以書面掛號通知上訴人授信調高之情事，才不會離譜到授信調
      高經過近一個月後，上訴人方知此事，本件損害可能就不曾發生。又按原授信
      額度僅為七萬元時，扣除上訴人已預借五萬五千零四十元，上訴人亦至多僅可
　　  能遭他人轉出一萬四干九百六十元，惟因被上訴人自行調高上訴人信用額度，
      致上訴人受有超過一萬四干九百六十元之損害，就該超過部分應局被上訴人銀
      行過失責任之範圍。
（三）本件上訴人遭他人詐騙之事，被上訴人亦有過失：依消費者保護法第七條第一
      項規定: 「從事設計、生產、製造商品或提供服務之企業經營者，於提供商品
      流通進入市場，或提供服務時，應確保該商品或服務，符合當時科技或專業水
      準可合理期待之安全性。」，被上訴人銀行既為提供服務之企業經營者，自應
      盡一切能力保護消費者財產安全，按上訴人在九十二年六月十六日於相同之時
      間、地點，曾以世華銀行提款卡辦理轉帳及查詢，卻未能進入電腦系統，經向
      世華銀行詢問之後，始知一旦有操作方式不對或其他怪異現象，該行電腦防竊
      系統便立即啟動，故上訴人不能以該行之提款卡辦理轉帳，最後係以G&M 現金
      卡成功辦理轉帳，是被上訴人銀行並未在電腦防竊系統上盡其義務來保護客戶
      ，其電腦設計上顯有疏失。又上訴人不諳電腦操作，不曾使用過網際網路，而
      被上訴人未如世華銀行以其他更「積極」、「迅速」措施保障消費者財產安全
      ，顆然與有過失，按民法第二百十七條之規定，應就上訴人所受之損害負與有
      過失責任。
三、法院協助二造整理爭點如下：
（一）二造不爭執事項：
　１、二造於九十二年一月十七日訂立小額循環信用貸款契約，約定以GEORE&MERRY
　　  現金卡為工具，在被上訴人所開設帳戶內循環使用，自九十二年九月十三日起
　　  至九十二年十月十七日止，上訴人刷卡十一萬一千九百零六元（另含利息一千
　　  九百五十八元）記帳後，並未依約對被上訴人清償。依系爭契約第一條約定：
　　  最高授信額度為新台幣六十萬元整，於此額度內被上訴人得依上訴人使用還款
      之狀況調高或降低上訴人之信用額度。嗣被上訴人於九十二年六月六日將上訴
      人之信用額度自七萬元調高為十二萬元，前於同年六月七日以手機簡訊通知上
      訴人，但至九十二年七月一日始將簡訊成功發送至上訴人手機內。
　２、九十二年六月十六日上訴人因收到詐騙之簡訊，而至提款機依循歹徒之指示使
    　用前開GEORGE&MERRY現金卡轉帳六萬四干九百五十一元至歹徒所提供之帳戶，
      惟上訴人之前即以前開現金卡及帳戶同被上訴人預借五萬餘元。又被上訴人於
      九十二年初推出媒體廣告，稱前開金卡「發卡百萬一回饋，現金一百萬元」、
      「每月得主三名，頭獎生活汽車十八部」，同時會將中獎名單以電話通知本人
      並公佈被上訴人網站，若有任何疑問可上網或電洽被上訴人。九十二年六月十
      六日上訴人即接獲簡訊通知申獎抽中汽車一部，但須先繳稅金百分之十五，上
      訴人並未先洽被上訴人查證，逕依電話指示操作匯款畢後，始親赴被上訴人中
      和分行確認，方知遭歹徒轉帳詐騙六萬四干九百五十一元。
（二）爭執要點：
　１、被上訴人調高上訴人信用額度之契約，未經通知上訴人是否合法生效？
　２、被上訴人處理本件上訴人遭詐騙事件時，有無過失？上訴人主張與有過失是否
　　  有理由？
四、法院之判斷：
（一）被上訴人調高信用額度雖未經通知上訴人，但上訴人嗣後因使用該調高信用額
　　  度而默示同意生效：按二造間系爭契約第一條約定：最高授信額度為新台幣六
　　  十萬元整，於此額度內被上訴人得依上訴人使用還款之狀況調高或降低上訴人
　　  之信用額度，是被上訴人依約本得依上訴人使用還款狀況調高或降低上訴人之
　　  信用額度。
　１、查系爭契約，固為被上訴人單方預先擬定之「定型化契約」（或附合契約），
　　　解釋契約條款時，應為有利於上訴人之解釋。而被上訴人即銀行調高上訴人信
  　　用額度時，固然可以擴張上訴人之信用額度，使上訴人使用信用卡購物或借款
　　　更為方便，但上訴人方可能因信用過度擴張，發生無警覺性過度消費，遭致無
      法支付或類似本件遭詐騙，或因遺失或被冒用時造成損失擴大，是參照民法第
      二百四十七條之一立法理由，及民法第一百四十八條之規定，解釋前開系爭契
      約條款，自仍應本於平等互惠及有利於上訴人之方式。據此上訴人辯稱，被上
      訴人調高其信用額度，應得上訴人同意或經二造合意等語，應足採據。
  ２、次查本件被上訴人於九十二年六月六日，將上訴人之信用額度自七萬元調高為
      十二萬元，前於同年六月七日以手機簡訊通知上訴人，但至九十二年七月一日
      始將簡訊成功發送至上訴人手機，固為二造所不爭執。上訴人於九十二年六月
      十六日因遭詐騙轉帳，在操作自動櫃員機時即可查明其信用額度，惟上訴人仍
      予轉帳達六萬四千九百五十一元，是被上訴人辯稱當日（九十二年六月十六日
      遭詐騙轉帳日）上訴人業已知悉並同意被上訴人調高上訴人信用額度，並加以
　　  使用等語，自足採信。而本件被上訴人調高上訴人信用額度，己經上訴人同意
　　  應足證明。
（二）被上訴人處理本件上訴人遭詐騙事件時並無過失。
　１、經查本件上訴人係遭第三人詐騙而轉帳匯款為二造所不爭執，且查被上訴人並
  　　未以畫面或其他方式通知要傳簡訊給被上訴人有關中獎匯款等事，亦經上訴人
    　於原審陳述明確（原審卷第五十一頁九十三年三月二十六日言詞辯論筆錄），
      是本件被上訴人處理本件上訴人遭第三人詐騙之事件，並無何過失。
　２、次查依卷附被上訴人發行之廣告「喜氣羊羊，六六大發，卡友大樂透」，活動
　　　注意事項載明「被上訴人將於每次抽獎日後七日內於板卡訴人網站公告中獎人
　　　。活動詳情請電洽0000-000-000或上網查詢http://www.gmcard.com.tww。」
      並無上訴人陳稱以「簡訊」通知中獎情事，是上訴人遭簡訊詐騙匯款與被上訴
      人抽獎廣告無關，同時被上訴人處理本件亦無上訴人主張之「與有過失」。
  ３、再查上訴人另舉訴外人世華銀行提款卡辦理轉帳及查詢，但卻未能進入電腦系
      統云云，認被上訴人對其受第三人詐騙轉帳失款，亦與有過失云云，惟查不同
      銀行間之系統，本即有不同條件之設定，不能逕自互相援引類比，且查本件上
      訴人係遭第三人詐騙，被上訴人發行經上訴人持用之G&M 現金卡僅為支付工具
      ，兼以被上訴人銀行設置之提款轉帳之提款機，亦僅為上訴人用以磚帳匯款之
      機械，上訴人及其他之G&M 現金卡使用人，均明瞭提款機磚帳等功能，從而上
      訴人使用提款機被詐騙軒帳核與被上訴人之機械或設備無何關連，上訴人指稱
      被上訴人與有過失云云，容有誤會，亦應敘明。．
（三）綜上本件被上訴人調高上訴人信用額度業經上訴人同意且加以使用，同時被上
      訴人處理本件上訴人道詐騙事件時，並無何過失，從而被上訴人請求上訴人給
      付本件上訴人給付本件信用卡帳款六萬四千九百五十一元及利息為有理由。原
　　　審法院命上訴人如數給付，核無違誤，上訴意旨仍持陳詞，指摘原法院判決不
　　  當，求予廢棄改判，為無理由，應予駁回。
五、本件業經協議整理爭點，同時事證已明，二造間其他攻擊防禦方法，及提出未援
    用之證據，經斟酌後，認不影響判決基礎，無逐一論述必要，併此敘明。
六、據上論結，本件上訴為無理由，依民事訴訟法第四百三十六條之一第三項、第四
    百四十九條第一項、第七十八條，判決如主文。
中　　　華　　　民　　　國　　九十三　　年　　　九　　　月　　　七　　　日
                                      民事第四庭
                                          審判長法官 盧彥如
                                                法官 劉又菁
                                                法官 洪遠亮
正本係照原本作成
不得上訴
中　　　華　　　民　　　國　　九十三　　年　　　九　　　月　　　九　　　日
                                                書記官 柯金珠
